ACORDAO-COMPLETO-2513316

ACÓRDÃO 18192/2021 ATA 38/2021 - PRIMEIRA CÂMARA

VISTOS, relatados e discutidos estes autos de embargos de declaração opostos ao Acórdão 9423/2021-TCU-Primeira Câmara, 
ACORDAM os Ministros do Tribunal de Contas da União, reunidos em sessão da Primeira Câmara, ante as razões expostas pelo relator, em:
9.1. nos termos dos arts. 32, inciso II, e 34 da Lei 8.443/1992, conhecer do presente recurso;
9.2. quanto ao mérito, negar-lhe provimento, mantendo inalterados os termos do acórdão recorrido; e
9.3. dar ciência ao recorrente.

Embargos de declaração opostos contra decisão que julgou irregulares, com imputação de débito e multa, as contas do recorrente em razão da impugnação parcial de despesas objeto de contrato de repasse.

Primeira Câmara

Prefeitura Municipal de Damião/PB

3. Recorrente: Lucildo Fernandes de Oliveira (XXX.506.064-XX)

13.1. Ministros presentes: Jorge Oliveira (na Presidência) e Benjamin Zymler (Relator).
13.2. Ministro-Substituto convocado: André Luís de Carvalho.
13.3. Ministro-Substituto presente: Weder de Oliveira.

ACORDAO-COMPLETO-2551949

Acórdão 9199/2022 - Primeira Câmara

BENJAMIN ZYMLER

Adoto como relatório, com alguns ajustes de forma, a instrução elaborada no âmbito da Secretaria de Controle Externo de Tomada de Contas Especial (SecexTCE) , inserta à peça 89:
"Trata o presente processo de embargos de declaração opostos pelo representante legal do Sr. Lucildo Fernandes de Oliveira em face do Acórdão 9423/2021-TCU-Primeira Câmara-BZ, que, em tomada de contas especial, assim decidiu:
'ACORDAM os Ministros do Tribunal de Contas da União, reunidos em sessão da Primeira Câmara, ante as razões expostas pelo relator, em:
9.1. com fundamento nos arts. 1º, inciso I, e 16, inciso II, da Lei 8.443/1992 c/c os arts. 18 e 23, inciso II, da mesma Lei, e com os arts. 1º, inciso I, 208 e 214, inciso II, do RITCU, julgar regulares com ressalva as contas da sra. Maria Eleonora Soares Diniz (XXX.391.524-XX) , dando-lhe quitação;
9.2. com fundamento nos arts. 1º, inciso I, e 16, inciso III, alíneas 'b' e 'c', da Lei 8.443/1992 c/c os arts. 19 e 23, inciso III, da mesma Lei, e com os arts. 1º, inciso I, 209, incisos II e III, 210 e 214, inciso III, do RITCU, julgar irregulares as contas do sr. Lucildo Fernandes de Oliveira (XXX.506.064-XX) , condenando-o ao pagamento das quantias abaixo discriminadas, com a fixação do prazo de 15 (quinze) dias, a contar da notificação, para comprovar, perante o Tribunal (art. 214, inciso III, alínea 'a', do RITCU) , o recolhimento das dívidas aos cofres do Tesouro Nacional, atualizadas monetariamente e acrescidas dos juros de mora, calculados a partir das datas indicadas, até a do efetivo recolhimento, na forma prevista na legislação em vigor:
	Data de ocorrência
	Valor histórico (R$) 
	Identificador da parcela

	16/11/2010
	117.005,89
	D1

	27/1/2011
	69.114,60
	D2

	5/4/2011
	128.155,75
	D3

	6/9/2011
	145.582,08
	D4

	9.3. aplicar ao sr. Lucildo Fernandes de Oliveira (XXX.506.064-XX) multa no valor de R$ 100.000,00 (cem mil reais) , nos termos do art. 57 da Lei 8.443/1992 c/c art. 267 do RITCU, fixando-lhe o prazo de 15 (quinze) dias, a contar da notificação, para comprovar, perante o Tribunal (art. 214, inciso III, alínea 'a', do RITCU) , o recolhimento da dívida aos cofres do Tesouro Nacional, atualizada monetariamente desde a data do presente acórdão até a data do efetivo recolhimento, se for paga após o vencimento, na forma da legislação em vigor;
9.4 autorizar, nos termos do art. 28, inciso II, da Lei 8.443/1992, a cobrança judicial das dívidas, caso não sejam atendidas as notificações;
9.5. autorizar, caso solicitado, o pagamento das dívidas em até 36 (trinta e seis) parcelas mensais e consecutivas, nos termos do art. 26 da Lei 8.443/1992 c/c o art. 217 do RITCU, fixando o prazo de 15 (quinze) dias, a contar do recebimento da notificação, para comprovação perante o Tribunal do recolhimento da primeira parcela, e de 30 (trinta) dias, a contar da parcela anterior, para comprovação do recolhimento das demais parcelas, devendo incidir sobre cada valor mensal, atualizado monetariamente, os juros de mora devidos, na forma prevista na legislação em vigor;
9.6. alertar o responsável de que a inadimplência de qualquer parcela acarretará o vencimento antecipado do saldo devedor;
9.7. dar ciência da presente deliberação ao Procurador-Chefe da Procuradoria da República no Estado da Paraíba, nos termos do § 3º do art. 16 da Lei 8.443/1992 c/c o § 7º do art. 209 do RITCU; e
9.8. dar ciência do presente acórdão aos responsáveis, à CEF e à Prefeitura Municipal de Damião/PB.'
2.	Por meio do despacho acostado à peça 86, o Ministro-Relator do Acórdão 9423/2021-TCU-Primeira Câmara-BZ determinou a remessa dos presentes autos a esta SecexTCE para exame de admissibilidade e instrução de mérito dos embargos declaratórios acostados à peça 75. 
3.	O Regimento Interno do TCU prevê o direito da parte de opor embargos de declaração, no prazo de dez dias, indicando o ponto obscuro, contraditório ou omisso que entenda haver em acórdão do Tribunal (art. 287, § 1º) .
4.	Considerando que os embargos estão sendo opostos pela primeira vez em relação ao Acórdão 9423/2021-TCU-Primeira Câmara-BZ, conclui-se que o requisito de singularidade foi observado. Nos termos do art. 34, § 1º, da Lei 8.443/1992, os embargos de declaração podem ser opostos por escrito pelo responsável ou interessado dentro do prazo de dez dias, contados, em regra, da notificação (art. 30, inciso I, alínea 'd', da Lei 8.443/1992) . No caso concreto, o representante legal do Sr. Lucildo Fernandes de Oliveira, antes de ser comunicado acerca do teor do acórdão condenatório, impetrou os embargos declaratórios ora sob análise. Dessa forma, o requisito da tempestividade foi observado.
5.	Quanto à indicação dos pontos contraditórios e obscuros do acórdão combatido, o representante legal do responsável alegou que:
5.1. após o trâmite do processo, com apresentação de acurada defesa que representou a mais crível realidade gestacional à época, peça 51 dos autos, chegou-se ao Acórdão 9423/2021-TCU-Primeira Câmara, por intermédio do qual os ministros decidiram, com base principalmente na análise da SecexTCE, corroborada pelo MP/TCU e replicada sem maiores esclarecimentos e aprofundamentos por este Relator em seu voto, que, ao embargante, fosse declarada, entre outras, a irregularidade de suas contas com imputação de débito no valor originário de R$ 459.858,32, acrescida de multa no valor de R$ 100.000,00;
5.2. as interpretações técnico-jurídicas dos acontecimentos apresentados no curso do processo em lume por parte dos referidos órgãos parcelares (SecexTCE e MP/TCU) e do relator, sendo, ademais, corroboradas pelo 1º Câmara do TCU, não foram procedidas de forma clara, precisa e compatível com a defesa e a realidade gestacionais retratadas a partir da atuação do embargante para com o objeto do Contrato de Repasse 245.790-39/2007-SIAFI 615485, de modo que o acórdão merece reforma, haja vista que não levou em consideração a sensibilidade e compreensão técnico-legal dos fatos, das medidas legais, dos argumentos e dos documentos trazidos pelo embargante, que afastam as supostas eivas;
5.3. faz-se mister soerguer a este feito os desígnios do princípio jurídico da proporcionalidade, juntamente com os seus substratos da adequação, da necessidade e da proporcionalidade em sentido estrito, tendo-se em vista que as interpretações técnico-jurídicas dos fatos e consequentes reprimendas impostas ao embargante, à luz do que fora obscura e contraditoriamente considerado, conforme explanado mais adiante, se mostram inadequadas à conduta do ex-gestor, não necessárias ao intento e às medidas tomadas pelo recorrente para com a obra objeto do contrato, já originariamente danificada na gestão da sua antecessora, verdadeira ordenadora da despesa, e também desproporcionais, sobretudo as sanções de imputação de débito e multa, haja vista a não causação efetiva de nenhuma atitude dolosa e de dano ao erário local;
5.4. as conclusões técnicas deste TCU e as sanções impostas ao embargante foram completamente irrazoáveis e desproporcionais, sendo que, desde a instauração desta TCE, em 2018, já estava em vigor a Lei 13.655/2018, que alterou a Lei de Introdução às Normas do Direito Brasileiro - LINDB (DL 4.657/1942) , trazendo o espírito normativo de que, 'nas esferas administrativa, controladora e judicial, não se decidirá com base em valores jurídicos abstratos sem que sejam consideradas as consequências práticas, jurídicas e administrativas da decisão, exigindo-se que a motivação demonstre a necessidade e a adequação da medida imposta ou da invalidação de ato, contrato, ajuste, processo ou norma administrativa, inclusive em face das possíveis alternativas';
5.5. o regramento contido no art. 22 da LINDB apregoa, em suma, que os obstáculos e as dificuldades reais/fáticas do gestor frente às exigências da gestão da coisa pública devam ser interpretados à luz das limitações/condições de tais exigências;
5.6. deve haver a devida compreensão e sensibilidade técnica desta Corte para com a análise das inexpressivas eivas por parte deste recorrente e, sobremaneira, para fins de, primeiro, sanar a obscuridade aparente que se mostrará adiante, assim também como a contradição que se configura no decisum, pois ora enaltece as medidas legais tomadas pelo ex-gestor, com grande esforço, inicialmente para tentar contornar a dano ocorrido na gestão da sua antecessora, ora aponta a não adoção de medidas;
5.7. o acórdão recorrido, embora disponha sobre os pontos debatidos no feito, possui sua análise restrita aos pontos aventados pela SecexTCE, se mostrando, assim, obscuro, ou seja, não se apresentando de forma clara e precisa quanto aos itens sinalizados na sinopse fática, além de não subsumir de maneira compatível o nexo causal entre as condutas imputadas ao ex-gestor ante os fatos, medidas legais, argumentos e documentos concretamente perpetrados e apresentados, e a imputação de sua responsabilidade pessoal;
5.8. entre as ilações acima e as providências tomadas pelo recorrente, vê-se insustentável contradição, pois, ora se alega a completa inércia do ex-gestor para com a situação, ora se sobreleva e se referencia o rol de medidas legais tomadas. Assim, não pode o TCU sustentar uma decisão condenatória em contradição quanto à ilação de omissão, inércia, falta de iniciativa para com as tentativas de proceder ao saneamento da situação danosa deixada pela gestão anterior;
5.9. deve ser enfatizada a discussão acerca da responsabilização de gestores na posição e na qualidade de sucessores, como este embargante neste feito, em que pesem os importantíssimos desígnios do princípio da continuidade pública, sobremaneira em benefício da sociedade local. Tem-se que, mesmo assim, não pode este ex-Gestor responsabilizar-se inadequada, desnecessária e desproporcionalmente por todos os atos e contratos iniciados irregulares por gestões passadas, o que levaria ao desvirtuamento da gestão sucessora;
5.10. as cortes de contas do país, este TCU e o ordenamento jurídico geral, exemplo em precedente do STJ, estão entendendo que, quando o gestor sucessor em nenhum momento procedera como ordenador de despesa, deve ser afastada a sua responsabilidade (cita e transcreve excertos do Acórdão 13313/2020-TCU-Segunda Câmara, de manifestações do TCE/PB e do STJ) ;
5.11. houve contradição quando a 1ª Câmara apenas decidiu com estrita observância aos limites objetivados pelos demais órgãos parcelares do TCU (SecexTCE e MP/TCU) , deixando obscura a devida valoração dos limites a que a defesa do embargante objetivou fática e documentalmente no feito;
5.12. haveria enriquecimento do estado federal quando o órgão de controle imputa todo o débito repassado, sobretudo por não ter sido o recorrente que o recebeu, e, ainda mais grave, por ele não ter se assenhoreado de nenhum valor, visto que, no próprio acórdão, por diversas vezes, mencionou-se que os recursos financeiros remanescentes foram devidamente restituídos ao tesouro nacional, comprovando-se daí que não houve malversação, enriquecimento ilícito e/ou nenhuma conduta dolosa em relação a tais recursos públicos;
5.13. conforme dito pelo STJ em inúmeros precedentes, ante a inexistência de comprovação de eventual dano concreto ao erário, o seu ressarcimento implicará o locupletamento indevido por parte do ente público. Ademais, não havendo comprovação da presença do elemento subjetivo dolo, não haveria sequer a conduta reprovante;
5.14. considerando que o embargante apresentou argumentações e documentos de extrema plausibilidade fático-jurídicas, capazes de elidir sua responsabilidade, não tendo qualquer indicação que o gestor, à época, locupletou-se de verba pública ou causou qualquer dano ao erário, bem como tomou as medidas que estavam ao seu alcance, seria contraditório imputar-lhe débito e aplicar-lhe multa, embasado, somente, em subjetivismo e critérios unilaterais; e
5.15. seria patente a contradição e a obscuridade da imputação de débito e multa ao embargante por uma obra já eivada de irregularidades originárias de outra gestão.
6.	O Tribunal deixou assente que o juízo de admissibilidade de embargos de declaração exclui o exame, ainda que superficial, da existência de obscuridade, omissão ou contradição na deliberação recorrida, cuja verificação deve ser feita quando da análise do mérito. Nesse sentido, os Acórdão 855/2003-TCU-Segunda Câmara, 637/2005 e 2.182/2006, ambos do Plenário, e 3.541/2006, da 1ª Câmara.
7.	Portanto, os embargos de declaração opostos pelo representante legal do Sr. Lucildo Fernandes de Oliveira devem ser conhecidos.
8.	De acordo com a instrução acostada à peça 34, a imputação de responsabilidade ao Sr. Lucildo Fernandes de Oliveira deveu-se ao fato de que as medidas adotadas pelo ex-prefeito não foram embasadas em laudo de engenharia submetido à apreciação da Caixa Econômica Federal (CEF) com o levantamento dos quantitativos, qualidade e custos dos serviços executados, bem como a estimativa de orçamento necessária à retomada da obra financiada com os recursos do Contrato de Repasse 245.790-39/2007 - Siafi 615485. O auditor-instrutor afirma que não há nenhum documento técnico da CEF ou laudo de engenharia civil de outra origem que ateste a inviabilidade técnica da continuidade da obra. Pelo contrário, a CEF e a auditoria do TCE/PB apontaram falhas construtivas que poderiam e deveriam ser recuperadas pela empresa que prestou os serviços, sem que, contudo, comprometesse a integridade e/ou o aproveitamento das parcelas executadas.
9.	A par do relatado no item precedente, o auditor-instrutor consignou restar caracterizada a responsabilidade do prefeito sucessor quando, com recursos garantidos para tal, não retomou a obra iniciada e não acabada pelo seu antecessor, implicando desperdício de recursos públicos e contrariando o princípio da continuidade administrativa (Acórdão 6363/2017-TCU-Segunda Câmara, Relator Ministro Substituto Marcos Bemquerer) . Diante dessa conclusão, pugnou pela citação dos responsáveis na forma abaixo destacada, proposta essa devidamente autorizada pelo Relator do feito (peças 34 e 37) :
'76. Diante do exposto, submetem-se os autos à consideração superior, propondo, realizar a citação, com fundamento nos arts. 10, § 1º, e 12, incisos I e II, da Lei 8.443/1992 c/c o art. 202, incisos I e II, do RI/TCU, para que, no prazo de quinze dias, o responsável abaixo indicado, em decorrência da conduta praticada, apresente alegações de defesa e/ou recolha, aos cofres especificados, a quantia abaixo indicada, atualizada monetariamente a partir da respectiva data até o efetivo recolhimento, abatendo-se na oportunidade a quantia eventualmente ressarcida, na forma da legislação em vigor, que geraram a irregularidade demonstrada a seguir:
Débito relacionado solidariamente a Sra. Maria Eleonora Soares Diniz (CPF XXX.391.524-XX) e ao Sr. Lucildo Fernandes de Oliveira (CPF XXX.506.064-XX) .
	Data de ocorrência
	Valor histórico (R$) 
	Identificador da parcela

	16/11/2010
	117.005,89
	D1

	27/1/2011
	69.114,60
	D2

	5/4/2011
	128.155,75
	D3

	6/9/2011
	145.582,08
	D4

Irregularidade: Ausência de funcionalidade do objeto sem aproveitamento útil da parcela executada, por motivo de inexecução parcial do Contrato de Repasse 245.790-39/2007 - Siafi 615.485 (peça 1, p. 33-44) , que teve por objeto a construção do Parque da Cidade, no Município de Damião/PB.
Responsável: Maria Eleonora Soares Diniz (CPF XXX.391.524-XX) , prefeita municipal de Damião/PB na gestão de 2009 a 2012.
Conduta: Deixar de tomar as providências necessárias à conclusão de obra ou dos serviços pactuados objeto do Contrato de Repasse 245.790-39/2007 - Siafi 615.485, restando imprestável a parcela executada, seja por ter ficado a obra inacabada, seja porque os serviços executados não foram suficientes para obter o atingimento dos objetivos acordados.
Nexo de causalidade: A ausência das providências necessárias à conclusão de obra ou dos serviços pactuados objeto do Contrato de Repasse 245.790-39/2007 resultou na impossibilidade de aproveitamento da parcela executada, e, consequentemente, em prejuízo ao erário correspondente ao valor integral repassado.
Culpabilidade: É razoável afirmar que era possível ao responsável ter consciência da ilicitude do ato que praticou, dada sua condição de gestor dos recursos à época dos fatos. É razoável afirmar que era exigível do responsável conduta diversa daquela que ele adotou consideradas as circunstâncias que o cercavam. No caso, deveria ter tomado todas as providências necessárias à continuidade da execução do objeto do Contrato de Repasse 245.790-39/2007.
Normas infringidas: art. 37, caput, c/c o art. 70, parágrafo único, da Constituição da República Federativa do Brasil; art. 93, do Decreto-lei 200/1967; art. 66, do Decreto 93.872/1986; cláusula terceira, item 3.2, letras 'a' e 'p', do Contrato de Repasse 245.790-39/2007.
Evidências: Contrato de Repasse 245.790-39/2007 - Siafi 615485 (peça 1, p. 33-44) ; termos aditivos (peça 1, p. 46-47, 49-50, 52-54, 55-56, 58-59) ; Relatórios de Acompanhamento de Engenharia RAE de 30/5/2010 (peça 1, p. 60-61) , de 16/8/2010 (peça 1, p. 62-65) , de 29/12/2010 (peça 1, p. 66-69) , de 23/4/2011 (peça 1, p. 70-71) , e de 25/8/2011 (peça 1, p. 72-75) .
Responsável: Lucildo Fernandes de Oliveira (CPF XXX.506.064-XX) , prefeito municipal de Damião/PB na gestão de 2013-2016.
Conduta: não retomar a obra iniciada e não acabada pelo seu antecessor, objeto do Contrato de Repasse 245.790-39/2007, implicando no desperdício de recursos públicos e contrariando o princípio da continuidade administrativa.
Nexo de causalidade: a não retomada da obra iniciada e não acabada pelo seu antecessor, objeto do Contrato de Repasse 245.790-39/2007, implicou no desperdício de recursos públicos, e, consequentemente, em prejuízo ao erário correspondente ao valor integral repassado.
Culpabilidade: É razoável afirmar que era possível ao responsável ter consciência da ilicitude do ato que praticou, dada sua condição de gestor dos recursos à época dos fatos. É razoável afirmar que era exigível do responsável conduta diversa daquela que ele adotou consideradas as circunstâncias que o cercavam. No caso, deveria ter retomado a execução da obra iniciada e não acabada pelo seu antecessor, objeto do Contrato de Repasse 245.790-39/2007.
Normas infringidas: art. 37, caput, c/c o art. 70, parágrafo único, da Constituição da República Federativa do Brasil; art. 93, do Decreto-lei 200/1967; art. 66, do Decreto 93.872/1986; cláusula terceira, item 3.2, letras "a" e "p", do Contrato de Repasse 245.790-39/2007, princípio da continuidade administrativa.
Evidências: Contrato de Repasse 245.790-39/2007 - Siafi 615485 (peça 1, p. 33-44) ; termos aditivos (peça 1, p. 46-47, 49-50, 52-54, 55-56, 58-59) ; Relatórios de Acompanhamento de Engenharia RAE de 30/5/2010 (peça 1, p. 60-61) , de 16/8/2010 (peça 1, p. 62-65) , de 29/12/2010 (peça 1, p. 66-69) , de 23/4/2011 (peça 1, p. 70-71) , e de 25/8/2011 (peça 1, p. 72-75) .'
10. Na instrução de mérito (peça 63) , o auditor dividiu a análise das alegações de defesa apresentadas pelo representante legal do Sr. Lucildo Fernandes de Oliveira em dois tópicos. O primeiro trata dos defeitos construtivos que impossibilitariam, em tese, a continuidade da obra. Nessa seara, a partir de conclusões alvitradas em relatórios de acompanhamento de engenharia da CEF, no relatório de auditoria subscrito por técnicos do TCE/PB e em relatório apresentado pela própria defesa de autoria da empresa Projectaço Projetos e Soluções Estruturais Ltda, conclui-se pela inexistência de problemas estruturais na construção parcialmente edificada que inviabilizassem a continuidade do empreendimento. Já o segundo diz respeito às medidas tendentes ao resguardo do patrimônio público. Nesse quesito, afirmou-se que as providências adotadas pelo responsável se restringiram a mero artifício jurídico junto ao Ministério Público Federal, ao Tribunal de Contas da União e ao Ministério do Turismo. Tais iniciativas não foram acompanhadas de laudo de engenharia que demonstrasse a inviabilidade de se dar continuidade à execução da obra.
11. No voto condutor do Acórdão 9423/2021-TCU-Primeira Câmara, está consignado que, ao suceder a Sra. Maria Eleonora Soares Diniz, o Sr. Lucildo Fernandes de Oliveira assumiu o ônus da gestão do Contrato de Repasse 245.790-39/2007, tendo, inclusive, assinado três termos aditivos nas seguintes datas: 16/3/2013, 28/11/2014 e 30/3/2015. Com o alongamento do prazo de vigência, o qual perdurou até 30/12/2015, fica evidente o interesse na retomada da execução do objeto pactuado. Todavia, o responsável não adotou as providências necessárias para recomeçar os serviços, quer acionando a empresa Limpe Mais Construções Ltda. para reparar os defeitos construtivos apontados pela CEF, quer dando início à execução do ajuste firmado com a empresa Poly Serv. Serviços Ltda., contratada para dar seguimento às obras. Nessa circunstância, o responsável descumpriu, a um só tempo, dois princípios, quais sejam: o princípio da eficiência (art. 37, caput, da Constituição Federal) , na medida em que deixou de dar andamento às obras, ocasionando a inutilidade da parte executada; e o princípio da continuidade administrativa, pois descumpriu com sua obrigação de encerrar a execução de empreendimento iniciado na gestão anterior, sempre visando ao interesse público. Para corroborar o seu posicionamento, o Relator citou os Acórdão 5867/2021-TCU-Segunda Câmara, 7.264/2021-1ª Câmara, 4.382/2020-2ª Câmara, 6.363/2017-2ª Câmara e 10.968/2015-2ª Câmara.
12. A título de registro, o voto condutor do Acórdão 9423/2021-TCU-Primeira Câmara evidenciou, ainda, que, ao mesmo tempo em que manifestava a intenção de concluir o objeto financiado pelo Contrato de Repasse 245.790-39/2007, o Sr. Lucildo Fernandes de Oliveira não adotou nenhuma medida concreta para atingir esse objetivo pelo fato de as obras permanecerem, durante três anos, paralisadas no percentual executado na gestão de sua antecessora. Tal fato ocorreu a despeito de existirem recursos suficientes na conta específica do ajuste para fazer frente aos reparos necessários e para a retomada das obras (o saldo de R$ 1.424.319,90 foi restituído à conta única do Tesouro apenas em 11/10/2016) .
13. Outro ponto que deve ser abordado diz respeito à existência de uma possível contradição quando se afirma que, ora se alega a completa inércia do ex-gestor em relação à continuidade da obra financiada com os recursos do Contrato de Repasse 245.790-39/2007, ora se sobreleva e se referencia o rol de medidas legais adotadas. A contradição inexiste, pois, tanto a instrução técnica, quanto o voto condutor do Acórdão 9423/2021-TCU-Primeira Câmara são claros ao consignar que o Sr. Lucildo Fernandes de Oliveira não comprovou, por meio de laudo técnico de engenharia, a inviabilidade de se dar continuidade à obra e tampouco adotou nenhuma medida concreta para levar adiante a execução do empreendimento.
14. Em relação aos fatos ocorridos na gestão da Sra. Maria Eleonora Soares Diniz (2009-2012) , o voto condutor do Acórdão 9423/2021-TCU-Primeira Câmara registrou que, em primeiro lugar, a regular execução do contrato foi prejudicada pela demora no repasse dos recursos e, posteriormente, pelo longo espaço de tempo entre as fiscalizações realizadas pela CEF. Lembrou ainda que o contrato de repasse teve vigência iniciada em 31/12/2007 e os recursos foram liberados em 28/5/2008, sendo que o início das obras foi autorizado apenas em 22/1/2010, conforme consta no primeiro relatório de acompanhamento de empreendimento (RAE) da CEF, datado de 30/5/2010. Segue afirmando que. com exceção do primeiro (que apontou mureta construída em desacordo com o projeto) , os outros quatro RAE exarados ao longo dos anos de 2010 e de 2011, sendo o último em 25/8/2011, indicaram a execução satisfatória dos serviços e a evolução da obra, ainda que com atraso (peça 1, p. 62-65, 66-69, 70-71 e 72-74) . Por fim. trouxe à baila conclusões alvitradas no Relatório de Auditoria do Tribunal de Contas do Estado da Paraíba, o qual, em síntese, confirmou as alegações da responsável no sentido de que não houve pagamentos por serviços não realizados à empresa contratada, tampouco falhas estruturais que comprometessem a integridade das parcelas executadas. 
15. Dessa forma, a par do relatado no item anterior, não subsiste nenhuma obscuridade ou contradição no acórdão combatido, como alega o embargante, no que tange à imputação de responsabilidade ao Sr. Lucildo Fernandes de Oliveira em face de obra eivada de vícios herdados da administração comandada pela Sra. Maria Eleonora Soares Diniz ou, ainda, em decorrência de não ter ordenado nenhuma despesa relativa à obra financiada com os recursos do Contrato de Repasse 245.790-39/2007. É claro e cristalino o motivo pelo qual o gestor foi responsabilizado, qual seja: ausência de funcionalidade do objeto sem aproveitamento útil da parcela executada, por motivo de inexecução parcial do Contrato de Repasse 245.790-39/2007 - Siafi 615.485 (peça 1, p. 33-44) , que teve por objeto a construção do Parque da Cidade, no Município de Damião/PB. Conduta: não retomar a obra iniciada e não acabada pelo seu antecessor, objeto do Contrato de Repasse 245.790-39/2007, implicando o desperdício de recursos públicos e contrariando o princípio da continuidade administrativa.
16. Não há se falar em enriquecimento ilícito do Estado ou violação do princípio da proporcionalidade quando se pretende recuperar o montante consignado no subitem 9.2 do Acórdão 9423/2021-TCU-Primeira Câmara ou ao aplicar ao Sr. Lucildo Fernandes de Oliveira a multa capitulada no art. 57 da Lei 8.443/1992. O débito corresponde exatamente ao montante que foi liberado/desbloqueado pelo Governo Federal no bojo do Contrato de Repasse 245.790-39/2007 - Siafi 615.485, ou seja, R$ 459.858,22. Já a multa segue os parâmetros do art. 57 da Lei 8.443/1992, cujo teor assevera: quando o responsável for julgado em débito, poderá ainda o Tribunal aplicar-lhe multa de até cem por cento do valor atualizado do dano causado ao Erário. No caso concreto, o Relator arbitrou multa no valor de R$ 100.000,00, quantitativo esse equivalente a, aproximadamente, 10% do valor atualizado do débito. Por outro lado, não resta caracterizada infração aos arts. 20, caput, 21, caput e § 1º, e 22 da Lei de Introdução ao Código Civil, como apregoa o embargante. 
17. Por fim, faz-se necessário destacar que o dever de indenizar os prejuízos ao erário permanece sujeito à comprovação de dolo ou culpa, sem qualquer gradação, como é de praxe no âmbito da responsabilidade aquiliana, inclusive para fins do direito de regresso (art. 37, § 6º, da Constituição Federal) . As alterações promovidas no Decreto-lei 4.657/1942 (Lei de Introdução às Normas do Direito Brasileiro - LINDB) pela Lei 13.655/2018, em especial a inclusão do art. 28, ou mesmo a regulamentação trazida pelo Decreto 9.830/2019, não provocaram modificação nos requisitos necessários para a responsabilidade financeira por débito. Nesse sentido, o Acórdão 7982/2020-TCU-Primeira Câmara, dentre outros.
18. A par da argumentação constante dos itens 8 a 17 acima, não foram encontradas contradições ou omissões no Acórdão 9423/2021-TCU-Primeira Câmara que justifiquem o acolhimento, pelo Tribunal, dos embargos declaratórios sob análise.
19. Em face do exposto, submetem-se os autos à consideração superior, para posterior envio ao Relator, propondo-se:
a) conhecer os embargos interpostos pelo representante legal do Sr. Lucildo Fernandes de Oliveira, tendo em vista que observaram os requisitos da legitimidade, interesse de recorrer, singularidade e tempestividade, nos termos do art. 34, § 1º, da Lei 8.443/1992 c/c o 287, § 1º, do RI/TCU, para, no mérito, negar-lhes provimento; e
b) dar ciência da deliberação que vier a ser proferida, bem como do relatório e do voto que a fundamentarem, ao embargante e ao Ministério do Turismo."
2.	O Secretário da SecexTCE endossou o encaminhamento acima (peça 90) .
	É o relatório.

Paulo Ítalo de Oliveira Vilar (OAB/PB 14.233) e outros.

Não atuou

EMBARGOS DE DECLARAÇÃO EM TOMADA DE CONTAS ESPECIAL. CONTRATO DE REPASE. OBRAS NÃO CONCLUÍDAS. NÃO ATINGIMENTO DO OBJETO PACTUADO. CITAÇÃO. IRREGULARIDADE DAS CONTAS. DÉBITO. MULTA. CONHECIMENTO. AUSÊNCIA DE OBSCURIDADE, CONTRADIÇÃO OU OMISSÃO. REJEIÇÃO. CIÊNCIA.

TOMADA DE CONTAS ESPECIAL (TCE)

Considerando que o exame de admissibilidade cinge-se ao cabimento do recurso, sem indagar sobre a existência, ou não, de omissão, contradição ou obscuridade, verifica-se que os argumentos apresentados pelo embargante enquadram-se, em tese, no que dispõe o art. 34 da Lei 8.443/1992.
2.		Além disso, a peça recursal foi carreada aos autos antes mesmo da notificação do responsável acerca do acórdão embargado. Dessa forma, o requisito da tempestividade também foi atendido.
3.	Logo, conheço dos presentes embargos de declaração, uma vez que estão presentes os requisitos específicos de admissibilidade previstos nos arts. 32 e 34 da Lei 8.443/1992 c/c o art. 287 do RITCU.
II - Breve histórico
4.	O feito sob exame tratou, originalmente, de tomada de contas especial instaurada pela Caixa Econômica Federal (CEF) em desfavor da sra. Maria Eleonora Soares Diniz, ex-prefeita do Município de Damião/PB (gestão 2009-2012) , em razão da impugnação parcial das despesas efetuadas com os recursos recebidos por força do Contrato de Repasse 245.790-39/2007.
5.	O ajuste, celebrado entre o Ministério do Turismo (MTur) e o referido município, teve como objeto a construção de parque recreativo na municipalidade, contendo salão de festa, quadra poliesportiva, guarita com banheiro e drenagem pluvial. Sua vigência abarcou o período de 31/12/2007 a 31/12/2008, sucessivamente prorrogado por meio de termos aditivos até 30/12/2015, com mais sessenta dias para a apresentação da prestação de contas.
6.	Para a execução do ajuste, foi previsto o desembolso de até R$ 1.170.000,00 por parte da União e de R$ R$ 35.100,00 a título de contrapartida. Os recursos federais liberados alcançaram o montante de R$ 459.858,32.
7.	As obras foram fiscalizadas pela CEF em avaliações que constam dos Relatórios de Acompanhamento de Engenharia (RAE) de 30/5/2010, 16/8/2010, 29/12/2010, 23/4/2011 e 25/8/2011 (peça 1, p. 60-61, 62-65, 66-69, 70-71 e 72-75, respectivamente) .
8.	Do que ressai dos autos, houve a rescisão do contrato firmado com a empresa executora das obras, Limpe Mais Construções Ltda., por descumprimento de cláusula contratual e do art. 78, inciso V, da Lei 8.666/1993, que trata de paralisação da obra sem justificativa prévia. O termo de rescisão unilateral foi assinado em 2/4/2012 pela sra. Maria Eleonora Soares Diniz (peça 1, p. 88-89) . A CEF, por intermédio do Ofício 9-88/14, de 8/5/2014 (peça 1, p. 115) , notificou o então prefeito, sr. Lucildo Fernandes de Oliveira, para que as obras fossem retomadas e concluídas até o final da vigência contratual (30/11/2014) .
9.	Em 13/11/2014, o sr. Lucildo Fernandes de Oliveira comunicou à CEF que as irregularidades detectadas nos relatórios técnicos cabiam às gestões anteriores e que o Município de Damião/PB havia apresentado representação perante o Ministério Público Federal, para apuração das responsabilidades. Além disso, salientou que, diante da impossibilidade de correção da obra com os recursos ainda disponíveis, bem como do termo final de vigência do ajuste, o município havia encaminhado ao MTur requerimento de abertura de tomada de contas especial em desfavor dos ex-gestores. Requereu ainda, caso viável, o estabelecimento de prazo razoável para readequação do projeto executivo, com possível ajuste financeiro de valor, e a prorrogação da vigência do ajuste.
10.	Em resposta, o MTur expediu o Ofício 451/2014, de 18/11/2014, informando à CEF que o município disporia de mais noventa dias para proceder à reprogramação das obras e à retomada do objeto pactuado, sob pena de encerramento do contrato e devolução dos recursos repassados (peça 1, p. 111) .
11.	Ato contínuo, o município expressou o interesse em prorrogar o contrato de repasse para sanear as pendências, continuar e concluir o empreendimento, bem como finalizar a prestação de contas (peça 1, p. 112-114) . Inexistem informações acerca dos procedimentos subsequentes, havendo tão somente o Acórdão 3347/2016-TCU-Segunda Câmara, por meio do qual houve a fixação do prazo de noventa dias para que a CEF concluísse a tomada de contas especial já instaurada.
12.	O relatório de tomada de contas especial exarado pela CEF registrou a existência de vícios construtivos na execução do empreendimento (locação com falhas invadindo a faixa de domínio da rodovia estadual, danos na estrutura de concreto armado dos pilares, trincas no piso da quadra, recalques no piso da área de eventos e projeto precário de drenagem pluvial) .
13.	Por meio do Ofício 1.006/2015/GIGOVVJP, de 14/7/2015, a CEF notificou a ex-prefeita com vistas à regularização da situação do contrato (peça 1, p. 6 e 7) . A sra. Maria Eleonora Soares Diniz alegou, em suma, não ter qualquer responsabilidade, uma vez que havia prestado contas de todos os recursos repassados durante sua gestão, cabendo a responsabilidade, a partir de então, ao gestor que a sucedeu (peça 1, p. 9-10) .
14.	Conforme o Relatório de TCE 286/2016, a CEF concluiu que o prejuízo importaria no valor total dos recursos federais desbloqueados (R$ 459.858,32) , imputando a responsabilidade exclusivamente à ex-prefeita Maria Eleonora Soares Diniz (peça 1, p. 138-141) .
15.	No âmbito desta Corte, inicialmente, foi promovida a citação da sra. Maria Eleonora Soares Diniz para que apresentasse alegações de defesa em face da não comprovação da boa e regular aplicação dos recursos federais recebidos. Foi, ainda, realizada a citação da empresa contratada, Limpe Mais Construções Ltda., em face da inobservância do projeto executivo e da execução de elementos estruturais com imperfeições dimensionais e de qualidade, resultando na obtenção de produto que não ofereceu condições de funcionalidade.
16.	Regularmente notificada, a ex-prefeita ofereceu as alegações de defesa constantes da peça 23. Já a empresa deixou transcorrer in albis o prazo para manifestação.
17.	Por meio da instrução constante da peça 34, a SecexTCE salientou o entendimento deste Tribunal no sentido de que a empresa contratada pelo convenente não está juridicamente vinculada aos termos do convênio e, sim, ao contrato administrativo firmado para a prestação de serviços ou execução do empreendimento. Assim, ela não teria a obrigação de assegurar o cumprimento dos objetivos conveniados, mas, tão somente, de realizar e entregar o objeto acordado no contrato, podendo ser responsabilizada apenas se fosse comprovado que deixou de executar serviços em face de valores recebidos para tanto.
18.	Na oportunidade, a unidade técnica também concluiu pela ausência de evidências nos autos, ou mesmo de indícios, de que a empresa Limpe Mais Construções Ltda. teria se beneficiado com superfaturamento, fraude em licitação e/ou falsidade de documentos visando aos recebimentos indevidos. Portanto, entendeu que não havia fundamento para a sua inclusão no rol de responsáveis desta tomada de contas especial.
19.	Desse modo, foi proposta nova citação da sra. Maria Eleonora Soares Diniz, desta vez em solidariedade com o sr. Lucildo Fernandes de Oliveira, prefeito sucessor, excluindo-se a empresa Limpe Mais Construções Ltda.
20.	Em instrução conclusiva, a SecexTCE entendeu que as alegações de defesa da sra. Maria Eleonora Soares Diniz poderiam ser acolhidas, uma vez que não se verificou, de sua parte, atos contrários à regular aplicação dos recursos públicos, ficando claro que sua gestão teria sido prejudicada pelo atraso na autorização do início das obras, bem como pela desistência da empresa em dar continuidade ao contrato.
21.	Ainda sobre o atraso nas obras, a unidade técnica registrou que o orçamento foi licitado em 2009 (licitação atestada pela CEF em 9/12/2009 - peça 1, p. 86-87) , mas a execução do contrato prosseguiu por três anos (até 2/4/2012, quando houve a rescisão - peça 1, p. 89) , causando uma defasagem financeira no percentual aproximado de 18,41% (IGPM-FGV) . Além disso, a ex-prefeita informou à CEF que haveria a necessidade de reajuste de preços e que realizaria nova licitação, o que denotaria, para a SecexTCE, preocupação da responsável com o andamento regular das obras.
22.	Acerca dos argumentos apresentados pelo sr. Lucildo Fernandes de Oliveira, a unidade técnica considerou, em síntese, que o responsável dispôs de tempo (três anos) e de recursos para agir proativamente no sentido de reparar os defeitos construtivos verificados nas obras do salão de festas e da quadra poliesportiva e para dar continuidade ao empreendimento. 
23.	A unidade técnica considerou, ainda, que a decisão do ex-gestor contribuiu para a perpetuação do dano, pois "enquanto não se decidia sobre os custos de novo projeto estrutural [se fosse o caso] e recuperação das partes danificadas do salão de festas, havia saldo de R$ 1.424.319,90 [restituído à conta única do Tesouro em 11/10/2016] para ser utilizado nos outros setores do Parque da Cidade, como por exemplo, a pavimentação, a colocação de pisos (em pedra portuguesa) , a rede de distribuição elétrica do parque e, até mesmo, a restauração e conclusão da quadra poliesportiva, na qual já havia sido aplicada a quantia de R$ 81.645,26, faltando pouco mais de R$ 25.000,00 para concluí-la".
24.	Ao final, as propostas uniformes da SecexTCE e do MP/TCU foram no sentido de acatar as alegações de defesa da sra. Maria Eleonora Soares Diniz, julgando regulares com ressalva as suas contas, com quitação, e de rejeitar as alegações de defesa do sr. Lucildo Fernandes de Oliveira, julgando irregulares as suas contas, com imputação do débito equivalente a R$ 459.858,32 (valores originais) , além da sanção de multa prevista no art. 57 da Lei 8.443/1992.
25.	O feito prosseguiu regularmente, e, por meio do Acórdão 9423/2021-TCU-Primeira Câmara deste Tribunal assim dispôs:
	"ACORDAM os Ministros do Tribunal de Contas da União, reunidos em sessão da Primeira Câmara, ante as razões expostas pelo relator, em:
9.1. com fundamento nos arts. 1º, inciso I, e 16, inciso II, da Lei 8.443/1992 c/c os arts. 18 e 23, inciso II, da mesma Lei, e com os arts. 1º, inciso I, 208 e 214, inciso II, do RITCU, julgar regulares com ressalva as contas da sra. Maria Eleonora Soares Diniz (339.391.524-04) , dando-lhe quitação;
9.2. com fundamento nos arts. 1º, inciso I, e 16, inciso III, alíneas 'b' e 'c', da Lei 8.443/1992 c/c os arts. 19 e 23, inciso III, da mesma Lei, e com os arts. 1º, inciso I, 209, incisos II e III, 210 e 214, inciso III, do RITCU, julgar irregulares as contas do sr. Lucildo Fernandes de Oliveira (032.506.064-99) , condenando-o ao pagamento das quantias abaixo discriminadas, com a fixação do prazo de 15 (quinze) dias, a contar da notificação, para comprovar, perante o Tribunal (art. 214, inciso III, alínea 'a', do RITCU) , o recolhimento das dívidas aos cofres do Tesouro Nacional, atualizadas monetariamente e acrescidas dos juros de mora, calculados a partir das datas indicadas, até a do efetivo recolhimento, na forma prevista na legislação em vigor:
	Data de ocorrência
	Valor histórico (R$) 
	Identificador da parcela

	16/11/2010
	117.005,89
	D1

	27/1/2011
	69.114,60
	D2

	5/4/2011
	128.155,75
	D3

	6/9/2011
	145.582,08
	D4

	9.3. aplicar ao sr. Lucildo Fernandes de Oliveira (032.506.064-99) multa no valor de R$ 100.000,00 (cem mil reais) , nos termos do art. 57 da Lei 8.443/1992 c/c art. 267 do RITCU, fixando-lhe o prazo de 15 (quinze) dias, a contar da notificação, para comprovar, perante o Tribunal (art. 214, inciso III, alínea 'a', do RITCU) , o recolhimento da dívida aos cofres do Tesouro Nacional, atualizada monetariamente desde a data do presente acórdão até a data do efetivo recolhimento, se for paga após o vencimento, na forma da legislação em vigor;
9.4 autorizar, nos termos do art. 28, inciso II, da Lei 8.443/1992, a cobrança judicial das dívidas, caso não sejam atendidas as notificações;
9.5. autorizar, caso solicitado, o pagamento das dívidas em até 36 (trinta e seis) parcelas mensais e consecutivas, nos termos do art. 26 da Lei 8.443/1992 c/c o art. 217 do RITCU, fixando o prazo de 15 (quinze) dias, a contar do recebimento da notificação, para comprovação perante o Tribunal do recolhimento da primeira parcela, e de 30 (trinta) dias, a contar da parcela anterior, para comprovação do recolhimento das demais parcelas, devendo incidir sobre cada valor mensal, atualizado monetariamente, os juros de mora devidos, na forma prevista na legislação em vigor;
9.6. alertar o responsável de que a inadimplência de qualquer parcela acarretará o vencimento antecipado do saldo devedor;
9.7. dar ciência da presente deliberação ao Procurador-Chefe da Procuradoria da República no Estado da Paraíba, nos termos do § 3º do art. 16 da Lei 8.443/1992 c/c o § 7º do art. 209 do RITCU; e
9.8. dar ciência do presente acórdão aos responsáveis, à CEF e à Prefeitura Municipal de Damião/PB."
26.	É contra essa deliberação que se insurge o embargante.
III - Das alegações recursais
27.		Em síntese, o sr. Lucildo Fernandes de Oliveira suscita a existência de obscuridade e de contradição na deliberação supracitada por meio dos argumentos resumidos a seguir: (i) as conclusões obtidas na decisão recorrida foram desproporcionais à conduta do ex-gestor, pois a obra objeto do contrato foi originariamente danificada na gestão de sua antecessora, que foi a verdadeira ordenadora das despesas; (ii) foram desarrazoadas também as sanções de débito e de multa, haja vista não haver causado dano ao erário local nem ter agido com dolo; (iii) segundo o regramento contido no art. 22 da LINDB, os obstáculos e as dificuldades reais/fáticas do gestor frente às exigências da gestão da coisa pública devem ser interpretados à luz das limitações de tais exigências; (iv) a decisão embargada foi contraditória, pois ora enalteceu as medidas legais tomadas pelo ex-gestor para tentar contornar a situação danosa levada a efeito pela gestão anterior, ora apontou a não adoção de medidas cabíveis; (v) houve obscuridade por não ter sido apresentado, de forma clara e precisa, o nexo causal entre as condutas imputadas ao recorrente e os fatos irregulares apurados; (vi) não pode ser responsabilizado por atos e contratos iniciados irregularmente na gestão anterior; (vii) haveria enriquecimento ilícito do estado caso lhe fosse imputado débito equivalente a todo o montante repassado, pois, além de não ter gerido os recursos, não se apropriou de nenhum valor, além de ter havido a devolução do saldo restante; e (viii) adotou as medidas que estavam ao seu alcance diante da realidade fática do caso.
28.	Desse modo, o embargante requer o acolhimento dos embargos para que, conferindo-lhe efeitos infringentes, sejam as suas contas julgadas regulares. 
IV - Da instrução técnica
29.	Ao instruir o feito, a SecexTCE asseverou, essencialmente, que não subsiste nenhuma obscuridade ou contradição no acórdão combatido no que tange à imputação de responsabilidade ao sr. Lucildo Fernandes de Oliveira.
30.	Assim, a unidade técnica propõe que seja negado provimento ao recurso.
V - Da análise de mérito
31.	Ressalto, de início, que a obscuridade que enseja embargos de declaração deve se referir a defeito consistente na difícil compreensão do texto da sentença, podendo decorrer de simples defeito redacional ou mesmo de má formulação de conceitos. Há obscuridade quando a sentença está incompreensível no comando que impõe e na manifestação de conhecimento e vontade do juiz (Acórdãos 2.058/2012 e 1.914/2010, ambos do Plenário) .
32.	Sob tal critério, não vejo obscuridade alguma na deliberação anterior deste Tribunal.
33.	O voto condutor do Acórdão 9423/2021-TCU-Primeira Câmara expressamente consignou que:
	"45. O sr. Lucildo Fernandes de Oliveira (prefeito no período de 2013 a 2016) , por sua vez, foi citado em face da ausência de funcionalidade do objeto, sem aproveitamento útil da parcela executada, por motivo de inexecução parcial do contrato. A conduta atribuída ao ex-gestor foi a de não retomar a obra iniciada por sua antecessora, implicando o desperdício de recursos públicos e contrariando o princípio da continuidade administrativa.
	46. Quanto aos argumentos apresentados, considero que não se mostraram aptos a demonstrar que foram despendidos efetivos esforços para a retomada das obras. Diferentemente do que sustenta o responsável, a parcela executada das obras foi classificada pela CEF como de qualidade razoável, sendo que as anomalias detectadas não comprometiam a estrutura da construção e eram passíveis de correção.
	47. Refuto também o argumento de que a continuidade do projeto era inviável, pois, além de não haver fundamento técnico para essa conclusão, havia recursos suficientes na conta específica do ajuste para fazer frente aos reparos necessários e para a retomada das obras (o saldo de R$ 1.424.319,90 foi restituído à conta única do Tesouro apenas em 11/10/2016) ."  (g. n.) 
34.	Ademais, a deliberação embargada deixou assente que:
	"48. São noticiados, nos autos, os seguintes atos praticados pelo responsável, relacionados ao contrato de repasse sob exame:
	- celebração, em 16/10/2013, 28/11/2014 e 30/3/2015, de termos aditivos de prorrogação do contrato de repasse, cujo prazo de vigência final passou a ser 30/12/2015 (peça 1, p. 52-54, 55-56 e 58-59) ;
	- remessa de ofício à CEF, em 13/11/2014, por meio do qual afirmava ter herdado obra com 'graves falhas estruturantes que comprometem a execução do convênio com os recursos financeiros disponíveis e o tempo para o encerramento do convênio' e que, diante da impossibilidade de conserto, havia requerido ao MTur a abertura de tomada de contas especial em desfavor dos ex-gestores. Neste documento, o ex-prefeito salientou, ainda, ter solicitado ao ministério 'o estabelecimento de prazo razoável para a readequação do projeto executivo, com possível readequação financeira do valor do convênio, e, por fim, caso entenda viável, a prorrogação da vigência do convênio' (peça 1, p. 91-93 e 106-110) ;
	- ação de representação apresentada, em 2014, perante o Ministério Público Federal, em face dos prefeitos anteriores (peça 1, p. 95-104) ; e
	- encaminhamento de ofício à CEF, em 11/2/2015, requerendo a prorrogação da vigência do contrato de repasse por mais 270 dias (peça 1, p. 112-114) .
	49. Ocorre que, ao tempo em que manifestava a intenção de concluiu o objeto contratado, o ex-prefeito não adotou nenhuma medida concreta para tal, sendo que as obras permaneceram, durante três anos, paralisadas no percentual executado por sua antecessora.
	50. Além disso, o laudo técnico de vistoria (emitido em 19/2/2015) que, segundo o sr. Lucildo Fernandes de Oliveira, demonstraria a inviabilidade de retomada das obras, ao contrário, apontou soluções para a recuperação das estruturas danificadas, dando a entender que havia viabilidade de prosseguir com a execução do objeto.
	51. Ainda que o responsável tenha ingressado com representação junto ao Ministério Público competente, não vejo, no caso concreto, justificativas para afastar sua omissão, sob a ótica do resguardo do interesse público, na retomada da execução das obras do parque." (g. n.) 
35.	Observa-se, portanto, que os pontos sobre os quais se fundaram a condenação do sr. Lucildo Fernandes de Oliveira foram bastante claros e referiram-se ao fato de não ter adotado medidas efetivas para concluir obra paralisada na gestão anterior.
36.	Consoante mencionado na deliberação embargada, ao suceder a sra. Maria Eleonora Soares Diniz, o sr. Lucildo Fernandes de Oliveira assumiu o ônus da gestão do Contrato de Repasse 245.790-39/2007, tendo, inclusive, assinado três termos aditivos. Com o alongamento do prazo de vigência, ficou evidente o interesse na retomada da execução do objeto pactuado.
37.	Todavia, o recorrente não adotou as providências necessárias para recomeçar os serviços, quer acionando a empresa Limpe Mais Construções Ltda. para reparar os defeitos construtivos apontados pela CEF, quer dando início à execução do ajuste firmado com a empresa Poly Serv. Serviços Ltda., contratada para dar seguimento às obras.
38.	Nessas circunstâncias, ressaltei, na ocasião, que "o responsável descumpriu, a um só tempo, dois princípios, quais sejam: o princípio da eficiência (art. 37, caput, da Constituição Federal) , na medida em que deixou de dar andamento às obras, ocasionando a inutilidade da parte executada; e o princípio da continuidade administrativa, pois descumpriu com sua obrigação de encerrar a execução de empreendimento iniciado na gestão anterior, sempre visando ao interesse público".
39.	Do mesmo modo, não procedem os argumentos de existência de contradição.
40.	Como é sabido, a contradição objeto de embargos de declaração deve estar contida dentro dos termos do inteiro teor da deliberação atacada. Sob esse ponto de vista, não há vício a ser corrigido, pois a deliberação atacada não apresentou proposições inconciliáveis entre si.
41.	Acerca das medidas adotadas pelo recorrente em relação aos fatos ora narrados, restou destacado que "restringiram-se a artifícios jurídicos junto ao Ministério Público Federal, ao MTur e ao próprio TCU, sem qualquer sustentação técnica que evidenciasse o impedimento, do ponto de vista da engenharia, da retomada e da continuidade das obras. A única prova apresentada não concluiu que a retomada das obras seria inviável técnica e economicamente, mas sugeriu cautela e agilidade para evitar danos maiores ao empreendimento".
42.	Endosso, desse modo, o exame da SecexTCE, sem a necessidade de considerações adicionais. 
43.	Diante do exposto, voto para que o Tribunal adote o acórdão que ora submeto à deliberação deste Colegiado.
 TCU, Sala das Sessões Ministro Luciano Brandão Alves de Souza, em 26 de outubro de 2021.
BENJAMIN ZYMLER
Ministro-Relator